【裁判字號】    99,軍上,14
【裁判日期】    990428
【裁判案由】    妨害性自主
【裁判全文】
臺灣高等法院刑事判決                  99年度軍上字第14號
上  訴  人
即  被  告  甲○○
選任辯護人  周崇賢律師
上列上訴人因妨害性自主案件，不服國防部高等軍事法院99年上
訴字第2 號，中華民國99年3月9日第一審判決（起訴案號：國防
部北部地方軍事法院檢察署98年偵字第100 號），提起上訴，本
院判決如下：
    主  文
上訴駁回。
    理  由
一、按被告不服高等軍事法院宣告有期徒刑之上訴判決，而提起
    上訴者，應以判決違背法令為由，軍事審判法第181條第5項
    定有明文。若上訴理由狀並未依據卷內訴訟資料，具體指摘
    原判決不適用法則或如何適用不當，應認為其上訴為違背法
    律上之程式，應予以駁回；或上訴理由狀，雖指摘原判決有
    違背法令，但未指明原判決有如何違法事由之具體情事，僅
    泛言有何條款之違法而無具體情事，或顯與法律規定得為第
    三審上訴理由之違法情形不相適合者，均應認其上訴為違背
    法律上之程式，予以駁回（最高法院76年台上字第5771號判
    例意旨參照）。次按證據之取捨及證據之證明力如何，由事
    實審法院自由判斷，此項自由判斷職權之行使，倘係基於日
    常生活經驗所得之定則者，即屬合於經驗法則。若本於理則
    上當然之定則所為之論斷，即為合乎論理法則，均不容任意
    指摘為違法或不當（最高法院30年上字第597 號判例、91年
    度台上字第2395號、87年度台上字第2168號、85年度台上字
    第4531號、83年度台非字第318 號、83年度台上字第1008號
    等判決可資參照）。
二、原判決依憑被害人A女之指述、證人A1（A女之母）、楊心維
    等之證述，及被告於偵查及審理中之部分供述、行政院衛生
    署雙和醫院98年5 月24日受理疑似性侵害事件驗傷診斷書、
    內政部警政署刑事警察局98年7月2日刑醫字第0980079586號
    鑑驗書、行動電話簡訊畫面、汽車旅館留宿紀錄、臺北縣政
    府警察局中和第二分局98年5月25日北縣警中二刑字第09800
    28503 號刑事案件移送書等證據資料，認定上訴人即被告甲
    ○○於98年5 月24日，對於女子以違反其意願之方法而為性
    交之事實，對被告否認犯罪所辯各節，均不足採為被告有利
    之認定，逐一論述指駁，並說明上訴人身為志願役軍官，未
    能嚴守男女分際，潔身自持、以為表率，與A 女初次見面，
    即處心積慮欲與A 女發生性關係，又不思克制己慾，僅因一
    時感情衝動，為滿足個人需求之心理，即不顧A 女之內心感
    受，違反A女之意願為性交行為，造成被害人A女心理受創，
    尚難平復，到案後飾詞掩責，態度不佳，毫無悔意、惡性非
    輕，另導致軍人軍紀問題，嚴重影響軍譽，無可彌補，惟其
    手段未造成 A女身體上外傷，案發後值凌晨午夜凌晨時分仍
    願載送A女返家，雖因和解金額談判不諧，未獲A女原諒及達
    成和解，然尚非未盡和解之努力等一切情狀，認第一審適用
    陸海空軍刑法第76條第1項第7款，刑法第221條第1項，論處
    上訴人有期徒刑3年6月，認事用法及量刑，均無不當，因予
    維持第一審判決。從形式上觀察，原判決並無違背法令之情
    形存在。
三、上訴意旨略以：(一)被害人A 女於警詢中未提及上訴人對其口
    交，在軍事檢察官詢問及原審接受辯護人詰問時，則稱曾遭
    上訴人口交或親吻下體云云；又關於上訴人與A 女交合後，
    何時拔出性器官，A 女於警詢中謂伊哭了，沒聲音也不喊痛
    了，上訴人才拔出其性器官，於軍事檢察官詢問時則稱上訴
    人將其性器官塞入伊下體後，伊一直大喊痛，上訴人才拔出
    其性器官。前後敘述截然不同。以上均可證明A 女故意隱瞞
    事實，至少可證明A女同意讓上訴人口交，否則何以A女於警
    詢中對上訴人親吻其下體，無被侵犯之印象？A 女在事件發
    生時之臨場反應，既同意讓上訴人口交，上訴人自然認為其
    性器官將進入A女體內時，A女稍微有說不要，並推一下說不
    要這樣子，是A女衿持之表現，自無違反A女性自主之犯意。
    上訴人於警詢中供稱伊與A 女係於半推半就下發生性行為等
    語，亦不能據以推論上訴人違犯A 女之意願。又原審以上訴
    人及A女共同友人楊心維於偵查中之結證，認定A女於案發前
    曾在電話中對楊心維表示對上訴人印象不佳，家裡（即A 女
    之母）對於A 女有門禁要求，衡情當無可能主動與上訴人至
    汽車旅館投宿，顯見A女之證述應屬無訛云云。實則A女於第
    一審證稱伊未明確說不喜歡（上訴人）、門禁時間不能太晚
    ，超過9點會被罵云云。證人即A女之母A1於軍事檢察官偵訊
    時證稱門禁最晚不能超過晚上12點，不能過夜，除非真的住
    女同學家云云。A 女卻向A1謊稱要在中和同學家做報告，要
    做很晚，沒辦法回家等語，又傳送「天啊！我不要....猛烈
    追求耶﹗」之簡訊予楊心維，以為炫耀後，與上訴人一起上
    汽車旅館，在汽車旅館櫃臺討論住宿房型近10分鐘（證人江
    伊蓮證詞）。原判決認定上訴人違反A 女性自主各節，均未
    注意上開於上訴人有利之情形，遂使A 女同意與上訴人發生
    性關係之事實，橫遭扭曲。(二)上訴人於偵查中已表示警詢時
    精神很差，於原審尚答稱伊於警詢中之陳述出於疲勞詢問，
    辯護人當庭亦稱同上訴人所述，屬疲勞詢問，另上訴人當天
    也未吃早餐云云。已明確指稱上訴人遭疲勞詢問。原審未命
    檢察官就上訴人警詢中之自白出於自由意志，指出證明之方
    法，亦未對上訴人遭違法取供之過程，為任何之調查，逕認
    定上訴人自承警詢中並無刑求、不當偵訊及其他任何不正之
    方法，實有理由矛盾及應於審判期日調查之證據未予調查等
    違法云云。
四、經查：(一)交互詰問制度設計之主要目的，在於使刑事被告得
    以盤詰、辯明證人現在與先前所為供述證言之真偽，以期發
    見實體真實。就實質證據價值面之判斷而言，既無所謂「案
    重初供」原則，當亦無所謂其證據價值即當然比審判外未經
    交互詰問之陳述為高之可言。良以證人所為之供述證言，係
    由證人陳述其所親身經歷事實之內容，而證人均係於體驗事
    實後之一段期間，方於警詢或檢察官偵訊時為陳述，更於其
    後之一段期間，始於審判中接受檢、辯或被告之詰問，受限
    於人之記憶能力及言語表達能力有限，本難期證人於警詢或
    檢察官偵訊時，能鉅細無遺完全供述呈現其所經歷之事實內
    容，更無從期待其於法院審理時，能一字不漏完全轉述先前
    所證述之內容。因此，詰問規則方容許遇有「關於證人記憶
    不清之事項，為喚起其記憶所必要者」、「證人為與先前不
    符之陳述時，其先前之陳述」之情形時，即使為主詰問亦可
    實施誘導詰問（刑事訴訟法第166 條之1第3項第3款、第6款
    參照），以喚起證人之記憶，並為精確之言語表達。從而，
    經交互詰問後，於綜核證人歷次陳述之內容時（包括檢察官
    偵訊時之陳述、法院審理時之陳述，以及於容許警詢陳述做
    為證據時之警詢內容），自應著重於證人對於待證事實主要
    內容之先後陳述有無重大歧異，藉此以判斷其證言之證明力
    高低，不得僅因證人所供述之部分內容不確定，或於交互詰
    問過程中，就同一問題之回答有先後更正或不一致之處；或
    證人先前證述之內容，與其於交互詰問時所證述之內容未完
    全一致，即全盤否認證人證言之真實性。故證人之供述證言
    ，前後雖稍有參差或互相矛盾，事實審法院非不可本於經驗
    法則，斟酌其他情形，作合理之比較，定其取捨。又供述證
    據之一部認為真實者，予以採取，亦非法則所不許。本件證
    人即被害人A 女就其因何緣由，隨上訴人投宿汽車旅館，及
    上訴人如何無視其明白表達拒絕性交之言詞及舉動，違反其
    意願而強制性交得逞之基本事實，於偵查及第一審均證述一
    致，並無齟齬（見偵查卷第56頁至第57頁、第一審卷第 100
    頁至第101頁背面）。原審就A女證述是否可採，尚調查、斟
    酌證人A1、楊心維、江伊蓮、陳宜文等之證述，及行政院衛
    生署雙和醫院受理疑似性侵害事件驗傷診斷書、內政部警政
    署刑事警察局鑑驗結果等案內其他證據，參互判斷，說明其
    憑以認定證人A 女不利於上訴人之陳述為真實，予以採取之
    論證，並說明摒棄不採上訴人之辯解及有利於上訴人證據之
    理由，俱有卷內證據可資覆按，核無任何憑空推論之情事，
    所為論斷，亦與經驗法則、論理法則，均屬無違。自不能僅
    以證人A 女於警詢中指訴之內容，與其於偵查及交互詰問時
    所證述之內容未完全一致，即全盤否認其證言之真實性；亦
    不能僅以A 女因憚於門禁，向其母謊稱要在同學家做報告，
    無法回家云云，即臆斷其與上訴人間，必有何性行為之合意
    ，無視原判決明白之調查及說理，任意指摘其有未注意有利
    於上訴人情形之違誤。(二)刑事訴訟法第310條第2款所謂有罪
    之判決書，對於上訴人有利之證據不採納者，應說明其理由
    ，係指就單一證據之各別證價值判斷有不同時，應說明如何
    不採納其中某一各別證據之理由而言。例如甲﹑乙﹑丙證人
    三人各自為不同之證明內容，對於其中某一證人所為有利於
    上訴人之證言如不採納時，自應說明不予採納之理由，否則
    其判決理由即屬不備，即難謂無違背法令；如果同一證人前
    後供述證言彼此不能相容時，則採信同一證人之部分證言時
    ，當然排除其他部分證言，此為法院取捨證據法理上之當然
    結果，縱未於判決理由內說明捨棄他部分證言而僅說明採用
    某部分證言之理由，於判決本旨亦無影響，此與判決不備理
    由尚屬有間（最高法院98年度台上字第4807號判決及96年度
    台上字第636 號判決等亦宣示相同意旨，可供參考）。被害
    人A 女於審判外之警詢中陳述，被告及其辯護人於原審均主
    張其未經具結，及屬審判外陳述，無證據能力（見原審卷第
    38頁背面）；原審亦未認定其例外具有證據能力，且以之為
    認定事實之依憑。原判決即毋庸就A 女警詢陳述各節，分別
    贅述其可採或不可採之理由。自不能執此指摘原判決有何就
    被告有利不利情形未一律注意或理由不備之違誤。(三)上訴人
    於警詢中乃辯稱伊要帶A女去汽車旅館前，曾詢問A女意見，
    A女並未拒絕，伊與A 女發生性行為，是於A女半推半就下為
    之云云（見偵查卷第8 頁）。而所謂「半推半就」，語出西
    廂記與紅樓夢，用以指稱心中早已同意，表面上卻不答應，
    表現出假意推辭之姿態。顯見上訴人於警詢中係辯稱其與 A
    女之性行為，不違A 女意願，並未自白犯罪。原審本無須依
    刑事訴訟法第156條第3項規定調查上訴人於警詢中之自白是
    否出於任意。原判決認定上訴人與A 女性交之行為，確係違
    反A女意願，係以A女於偵查及第一審審理中一致之證述，核
    與上訴人於軍事檢察官偵訊時供稱與A 女發生性行為過程中
    ，A女曾推伊之肩膀，並向伊說不要等語（見偵查卷第72 頁
    ），及上訴人於原審審理時供述發生性行為時，當伊性器欲
    進入時（原判決接續贅載「指稱入A 女之性器官」，顯屬誤
    植，應予刪除更正之），被害人稍微說「不要」，她還有推
    一下說不要這樣子等語（見原審卷第66頁背面）相符，參以
    證人楊心維於偵查中證稱A女於98年5月24日打電話聯絡伊，
    泣訴其遭上訴人硬上等語，及卷內98年5 月23日至24日汽車
    旅館留宿紀錄顯示上訴人與A 女於案發前至汽車旅館，係辦
    理住宿，而非短暫休息；惟上訴人於第一審及原審均供稱伊
    與A女發生性行為後，原本應住宿，但A女堅持要回去，伊載
    A女至該旅館時，A女係坐在前方副駕駛座，案發後離開該旅
    館時，A女改坐至後座等違常情形，及案發時間至A女赴警局
    報案間，僅相隔4 小時，有臺北縣政府警察局中和第二分局
    98年5 月25日北縣警中二刑字第0980028503號刑事案件移送
    書存卷可稽，足徵上訴人未徵得A女同意，違反A女性自主意
    願，而與之性交，為其主要論據。從而縱認原判決對於上訴
    人警詢中之供述是否出於任意性而為之調查及說理尚非無瑕
    ，但除去此一供述證據，既仍應為相同之事實認定，即與判
    決本旨不生影響，上訴意旨猶執以指摘，洵非適法之上訴理
    由。
五、綜上，本件上訴意旨，恣憑己見，就原審採證認事職權之適
    法行使，暨置原判決已明確論斷之事項於不顧，任意指摘，
    重為事實上之爭辯，顯與法律規定得為第三審上訴理由之違
    法情形不相適合。揆諸上開說明，應認其上訴為違背法律上
    之程式，予以駁回。
據上論結，應依軍事審判法第206 條第1 項但書，刑事訴訟法第
389條第1項、第395條前段，判決如主文。
中    華    民    國    99    年    4     月    28    日
                  刑事第十二庭  審判長法  官  蔡永昌  
                                      法  官  蔡國在 
                                      法  官  蔡新毅
以上正本證明與原本無異。
不得上訴。
                                      書記官  賴立旻
中    華    民    國    99    年    4     月    29    日

司法院資訊處製作；財團法人民間司法改革基金會備份。
